【裁判字號】    89,判,1435
【裁判日期】    890505
【裁判案由】    勞保
【裁判全文】
行  政  法  院  判  決                          八十九年度判字第一四三五號
    原      告  高雄市木工業職業工會
    代  表  人  甲○○
    被      告  勞工保險局
右當事人間因勞保事件，原告不服行政院中華民國八十八年三月十九日台八八訴字第
一一二八九號再訴願決定，提起行政訴訟。本院判決如左︰
    主  文
原告之訴駁回。
    事  實
緣原告於民國（下同）八十六年七月十四日為柯進來申請加入勞工保險，柯進來於同
年七月十六日死亡，其配偶即受益人郭月孌於同年七月二十六日向被告申請死亡給付
。經被告派員調查，以柯進來於加保前即已重傷住院診療，顯無從業之事實，應不得
由原告申報加保，乃依勞工保險條例第二十四條規定，以八十六年十一月六日八六保
承字第六○七四二四八號函致原告，自八十六年七月十四日起取消柯進來被保險人資
格，所請本人死亡給付不予給付，並副知郭月孌。原告不服，向勞工保險監理委員會
申請審議，經該委員會以八十七年二月十九日保監審字第一一三四號審定書駁回其
審議之申請。又提起訴願、再訴願，遞遭決定駁回，乃提起行政訴訟。茲摘兩造訴
辯意旨於次：
原告起訴意旨略謂︰一、原告於八十六年七月十四日為柯進來申報恢復加保，係在毫
不知情之下，依據勞工保險條例第六條第一項第七款之規定，為其辦理的續保工作，
並非首次為其辦理加保，且其死亡當日乃在勞保效力有效期間內，豈料被告竟於即將
履行保險義務時，濫用法令條文取消柯進來被保險人資格，所請死亡給付亦不予給付
，並卸責於投保單位即原告，嚴重剝奪被保險人權益。二、查柯進來於七十八年十一
月十日即已加入原告工會為會員，並辦理加保至八十六年五月九日，因欠費而間斷，
係為原有會員，實非如被告所稱柯進來加保前（意指八十六年七月十四日之復保手續
）即已重傷帶病投保，並無從業事實．．．等情節。三、柯進來八十六年五月九日之
停保，係由原告工會依所訂章程第十一條規定之處分，因當時適逢原告工會代表大會
閉會期間，故柯進來之退會案無法付議追認，因此，原告工會此項處分，常被法界認
屬臨時停權性質，並無法定退（保）會之效力。現行工會法施行細則第十一條明定：
「工會會員之除名，應經會員大會或會員代表大會之決議。」，此，柯進來之勞保
效力並不因投保單位的此項處分而喪失，且應依勞工保險條例第十七條欠費之規定視
同欠費而比照現行「職業工會會員參加勞工保險欠繳保險費處理要點」第十條：「工
會應於被保險人繳清欠費之翌日將所收之款項繳交本局並檢送繳清名冊及繳款收據影
本，以憑恢復給付。」之規定辦理。所以，被告實應審慎處理，不應片面草率取消柯
進來被保險人資格，以維被保險人法益。四、有關柯進來事發時，其勞工保險效力是
否存在，前揭理由三所述甚明，柯進來八十六年五月九日之退會（保）是因屢次欠費
而由原告工會依據章程規定所為之處分，但現行工會法施行細則第十一條明定，工會
會員之除名，應經會員大會或會員代表大會之決議為之。惟柯進來被退會（保）之時
，適值原告工會代表大會閉會期間，無法將該退會（保）案付議追認，因此，在是項
退會（保）程序尚未全部完成時，其退會（保）事項是否有效，實有待商榷，依法律
適用原則而言，章程牴觸法律是屬無效，故往例類似案件，法界諸多認屬「欠費停權
」問題，並無法定退會（保）之效力。綜上論見，原告工會八十六年七月十四日之為
柯進來申報加保，既無退會（保）之法定效力，而又何來之所謂「加保」，故原告工
會八十六年七月十四日之所謂「加保」，只是依法為柯進來申報恢復勞保效力而，並
非如被告所說勞保條例第二十四條之論述，故柯進來之保險效力乃自始有效，並不因
中途欠繳保費而喪失，是應被視同欠費問題，而依照上述職業工會會員參加勞工保險
欠繳保險費處理要點第十條之規定辦理，不應草率取消被保險人資格。五、又被告一
再認為原告工會於八十六年七月十四日為柯進來申請加保係「重新投保」，即應視其
加保時有無從事本業，據查柯進來自七十八年十一月十日即加入原告工會，並一直從
事木工本業而無間斷，現所應究明者乃八十六年五月九日因欠費被原告工會處分「退
保」，至同年七月十四日之程序問題，其先的「退保」是否具有法定效力？易言之，
不合法定程序的作為（退保）是否有效，其保險效力是否應被延續等，又查柯進來於
此期間仍一直從事本業而無間斷，而此「退保」、「加保」依前述係為「欠費停權」
及「續繳欠費而復權」之再生保險效力的申報，非被告所認「重新投保」，既柯進來
一直從事本業，其縱於八十六年七月十三日受傷住院，仍不能否認其一直從事本業之
事實，本件被告僅以其受傷之日即否定有從事本業之情事，並否定其有從事本業之能
力，所為見解尚屬狹隘，而難為駁回之理由，是被告就本件仍應依法給付，始符規定
。六、由上所述，柯進來的保險效力既如前條所言，則應自始延續，並無所謂「帶病
加保」之問題，況且柯進來確證於恢復保險效力後第三天死亡，因此，其死亡時之保
險效力應屬有效，不容被告曲解法理草率推諉認定，準此，柯進來勞保死亡給付之申
請應屬適法，被告應依勞工保險條例第六十三條之規定，給付喪葬津貼及遺屬津貼，
以維被保險人應有權益。七、本案原處分、審定及訴願、再訴願決定，均照本宣科，
未能詳察，顯有違誤，自難令人信服。請鈞院詳加審核，將再訴願決定、訴願決定、
審定及原處分等，均予撤銷，並命被告依法給付原告工會會員柯進來家屬所請喪葬津
貼及遺屬津貼共計新台幣六十四萬零五百元正，及自起訴狀繕本送達之日起至清償日
止，按週年利率百分之五計算之利息，以保原告權益等語。
被告答辯意旨略謂︰一、勞工保險係在職保險，實際從事本業工作並以所獲報酬維生
之無一定雇主或自營作業者，始得依照勞工保險條第六條第一項第七款規定，由所屬
本業職業工會申報加保。又依照同條例第二十四條規定：投保單位故意為不合本條例
規定之人員辦理參加保險手續，領取保險給付者，保險人應依法追還；並取消該被保
險人之資格。二、本案柯進來於八十六年七月十四日由高雄市木工業職工會申報加保
，案經被告派員調查，據高雄醫院附設中和紀念醫院函告，柯進來於八十六年七月十
三日上午由一一九人員送至該院急診處，當時己無心跳及血壓，急救後入住加護病房
治療，七月十六日出院，當日即死亡。據此，柯進來加保即已重傷，就醫迄至死亡，
顯無從業事實，不得由該工會申報加保，被告乃依法自八十六年七月十四日起取消其
被保險人資格，所請柯進來本人死亡給付，核定不予給付。原告不服申請爭議審議，
經勞工保險監理委員會審定駁回，復提起訴願、再訴願，亦先後經行政院勞工委員會
訴願決定、行政院再訴願決定駁回，俱見被告之核定，並無不當。原告陳訴各點顯無
理由，請依法駁回等語。
    理  由
按年滿十五歲以上，六十歲以下無一定雇主或自營作業而參加職業工會之勞工，應以
所屬團體為投保人，全部參加勞工保險為被保險人，勞工保險條例第六條第一項第七
款固定有明文，惟所謂「無一定雇主或自營作業而參加職業工會之勞工」，係指受雇
於非固定雇主或自營作業而依規定參加職業工會之勞動工作者而言，其加保要件為於
加保時必須從事本業工作，並非取得工會會員資格即可加保。又「投保單位故意為不
合本條例規定之人員辦理參加保險手續，領取保險給付者，保險人應依法追還；並取
消該被保險人之資格。」，復為同條例第二十四條所明定。本件被保險人柯進來於七
十八年十一月十日由原告工會投保，嗣於八十六年五月九日退保，又於八十六年七月
十四日申報加保，加保第三天即同年月十六日因外傷性腦出血致死，其受益人郭月孌
遂於同年月二十六日向被告申請勞工保險死亡給付之事實，有被保險人柯進來之異動
資料、受益人郭月孌之勞工保險申請書、臺灣高雄地方法院檢察署相驗屍體證明書等
附於原處分卷可稽。又依卷附私立高雄醫學院附設中和紀念醫院八十六年九月十八日
（八六）高醫附業字第五○二九號函及所附病歷資料，顯示被保險人柯進來於八十六
年七月十三日上午八點十三分由一一九人員送至該院急診處，當時己無心跳及血壓，
急救後入住加護病房治療，八十六年七月十六日出院當日死亡。則柯進來於八十四年
七月十四日再參加勞保前已重傷就醫入住加護病房，加保當時值住院期間，加保第三
天旋即死亡，加保之時既無從業事實，應不得由原告工會申報加保，被告乃核定自八
十六年七月十四日起取消柯進來被保險人資格，所請死亡給付不予核付。揆諸前開規
定及說明，洵無違誤。審定、訴願、再訴願決定遞予維持，均無不合。原告茲起訴主
張如事實欄所載，經查：(一)按勞工保險條例第十一條就投保單位於其所屬勞工加保、
退保應為通知及保險效力之開始或停止以通知當日起算設有規定。又「投保單位於其
所屬勞工離職、退會、結（退）訓之當日辦理退保者，其保險效力於投保單位將退保
申報表送達保險人或郵寄之當日二十四時停止。」，勞工保險條例施行細則第十六條
第二項前段定有明文。足見勞工保險之效力，於投保單位向保險人通知退保之日起，
即已停止。本件被保險人柯進來雖於七十八年十一月十日加入原告工會為會員，並由
原告辦理投保，惟原告於八十六年五月九日因柯進來屢次欠費而向被告辦理退保，則
依上述法條之規定，被保險人柯進來與被告間之勞工保險效力，自八十六五月九日起
即已停止。原告雖訴稱：柯進來八十六年五月九日之停保，係由原告依所訂章程第十
一條規定之處分，因當時適逢原告工會代表大會閉會期間，故該退會案無法付議追認
，因此，原告工會此項處分，常被法界認屬臨時「停權」性質，並無法定退（保）會
之效力。柯進來之勞保效力並不因投保單位的此項處分而喪失云云，惟查原告就被保
險人柯進來之退會案並未經其工會代表大會付議追認之事實，並未舉證以實其說，已
難憑採。縱認原告此部分之主張屬實，亦屬原告工會會員柯進來是否已發生退會效力
之範疇，核與上述被保險人柯進來之勞工保險效力於原告通知被告退保之日起即已停
止，無何關聯。是原告此部分之主張，核無可採。(二)又被保險人逾期未繳納保險費及
滯納金時，保險人得暫行停止給付，此觀之勞工保險條例第十七條第三項、第四項之
規定自明，惟此係保險效力仍然存在下，所為之暫停狀態，並不包括保險效力已停止
或消滅之情形。職是，職業工會會員參加勞工保險欠繳保險費處理要點第十條：「工
會應於被保險人繳清欠費之翌日將所收之款項繳本局並檢送繳清名冊及繳款收據影本
，以憑恢復給付。」之規定，係指暫行停止給付之情形下，繳清保險費方有恢復給付
之問題。而被保險人柯進來勞工保險之效力，自八十六年五月九日起即已停止，已如
前述，並無該要點第十條之適用，自不待言。是原告辯稱：柯進來之保險效力，並不
因中途欠繳保險費而喪失，應被視同欠費問題處理云云，亦非可採。(三)又按被保險人
退保後再參加保險時，其原有年資應予併計，勞工保險條例第十二條定有明文。本件
被保險人柯進來勞工保險既於八十六年五月九日退保，而原告又於八十六年七月十四
日為其辦理加保，揆之上開法條之意旨，應屬再參加保險之性質，仍應依同條例第六
條第一項第七款之規定，視其於再參加保險時有無實際從事本業為要件。惟柯進來於
再參加保險之前一日即八十六年七月十三日即已因傷重住院，迄至同年月十六日出院
當日死亡，均無從事本業之能力，則其於八十六年七月十四日原告為其辦理加保之時
起，迄至同年月十六日死亡，並無實際從事本業，不合再參加保險要件，允無疑義。
原告主張柯進來自七十八年十一月十日加入工會後，一直從事本業而無間斷，因此，
死亡時之保險效力應屬有效云云，亦非有據，不足為採。綜上所述，原處分既無違誤
，勞保爭議審定未予變更原處分，訴願、再訴願決定，遞予維持，均無不合。原告起
訴意旨，求為撤銷再訴願決定、訴願決定、審定及原處分，並請求被告給付柯進來家
屬喪葬津貼及遺屬津貼暨法定利息，非有理由，應予駁回。
據上論結，本件原告之訴為無理由，爰依行政訴訟法第二十六條後段，判決如主文。
中    華    民    國     八十九      年      五      月         五      日
                    行 政 法 院 第 六 庭
                                審 判 長 評  事      鍾  曜  唐
                                         評  事      徐  樹  海
                                         評  事      高  啟  燦
                                         評  事      蔡  進  田
                                         評  事      劉  鑫  楨
右  正  本  證  明  與  原  本  無  異
                                         法院書記官  郭  育  玎
中    華    民    國     八十九      年      五      月         五      日


司法院資訊處製作；財團法人民間司法改革基金會備份。
